臺灣高等法院臺中分院民事判決
110年度再字第12號
再 審原 告  賴謝玉春
            賴美雪  
            賴進賢  
            賴美芬  
            賴美珍  
共      同
訴訟代理人  陳敬升律師
再 審被 告  賴少奇  
上列當事人間土地所有權移轉登記事件，再審原告對於民國109
年1月21日本院107年度上字第445號確定判決提起再審之訴，本
院不經言詞辯論，判決如下：
    主  文
再審之訴駁回。
再審訴訟費用由再審原告負擔。
    理  由
壹、程序部分：　　　
一、按再審之訴，應於30日之不變期間內提起，其期間自判決確
    定時起算，判決於送達前確定者，自送達時起算，民事訴訟
    法第500條第1項、第2項前段定有明文。經查，本院107年度
    上字第445號判決（下稱原確定判決）經再審原告提起第三
    審上訴後，最高法院於民國110年4月28日以110年度台上字
    第197號裁定駁回上訴確定，正本並於110年5月19日送達再
    審原告，有送達證書可稽（見最高法院110年度台上字第197
    號卷199頁），再審原告於110年6月8日提起本件再審之訴，
    有本院收狀章可憑（見本院卷3頁），未逾30日不變期間，
    合於上開規定。
二、再審之訴，專屬為判決之原法院管轄，對於審級不同之法院
    就同一事件所為之判決，提起再審之訴者，專屬上級法院合
    併管轄。但對於第三審法院之判決，係本於第496條第1項第
    9款至第13款事由，聲明不服者，專屬原第二審法院管轄，
    民事訴訟法第499條第1項、第2項定有明文。又當事人對第
    二審判決提起上訴，並經第三審法院以第二審法院之判決認
    事用法均無不當，而維持第二審法院之判決者，當事人如以
    適用法規顯有錯誤為由提起再審之訴，僅得對第三審法院之
    判決為之，係指該事件經第三審法院為實體判決（上訴有無
    理由之判決）而言，並不包括因上訴不合法以裁定駁回上訴
    之情形（最高法院84年度台抗字第609號裁定意旨參照）。
    查本件再審原告對原確定判決提起第三審上訴，既經最高法
    院以上開裁定認上訴不合法予以駁回，則再審原告就本院原
    確定判決主張有民事訴訟法第496條第1項第1款、第13款之
    再審事由，而提起本件再審之訴，自應專屬本院管轄。
貳、實體部分： 
一、再審原告起訴主張：前訴訟程序一審共同被告賴○○、賴○○（
    合稱賴○○等2人）已認諾或自認附表所示3筆土地（下稱系爭
    土地）為伊等父親賴○○與賴○○等2人之被繼承人賴○○、再審
    被告之被繼承人賴○○所共有，應有部分各3分之1，賴○○將應
    有部分借名登記於賴○○、賴○○名下等情，且伊等亦已提出繳
    稅證明為證，復經證人即系爭土地上建物之承租人朱○○、另
    筆軍功寮段土地買賣之承辦代書劉○○、賴○○之妹及女兒賴○○
    、賴○○於前訴訟程序一審、二審證述明確。原確定判決未基
    於賴○○等2人之認諾或自認而為伊等有利之判決，且未綜合
    勾稽證據，錯誤評價證人證詞，顯未斟酌全辯論意旨，違反
    經驗及論理法則，自係消極不適用法規，而屬適用法規顯有
    錯誤。另伊等提出再證1至10即「97年2月21日、97年3月6日
    及97年6月19日臺中縣潭子鄉調解委員會通知」（下稱系爭
    調解通知）、「賴○○日記」、「賴○○手稿」、「臺中縣（改
    制前，下同）稅捐稽徵處96年地價稅課稅土地清單（賴○○手
    寫註記）」、起造人為賴○○、賴○○之「臺中縣政府建設局建
    造執照」、聲請人為賴○○、賴○○之「臺中縣政府建設局變更
    使用執照」、註記給賴○○君收執之「臺中縣警察局潭子鄉戶
    政事務所門牌證明書」等證物，係原確定判決後始由賴○○提
    供，足資證明賴○○為系爭土地共有人之一為真，可認伊等得
    受較有利判決。爰依民事訴訟法第496條第1項第1款、第13
    款之規定，提起再審之訴，聲明：㈠原確定判決廢棄；㈡再審
    被告於前訴訟程序之上訴駁回。
二、本件不經言詞辯論而為判決，未通知再審被告，故再審被告
    未提出書狀作何聲明及陳述。
三、按民事訴訟法第496條第1項第1款所謂適用法規顯有錯誤者
    ，係指確定判決所適用之法規顯然不合於法律規定，或與司
    法院現尚有效及大法官會議之解釋，或最高法院有效之判例
    顯然違反者而言，含消極之不適用法規，顯然影響裁判者，
    但不包含漏未斟酌證據、判決理由不備、判決理由矛盾、取
    捨證據及認定事實錯誤之情形在內（司法院釋字第177號解
    釋、最高法院60年台再字第170號、63年台上字第880號判例
    、92年度台上字第320號判決意旨參照）。準此，民事訴訟
    法第496條第1項第1款「適用法規顯有錯誤」再審事由，僅
    以原確定判決所認定之事實而為之法律上判斷，有適用法規
    顯有錯誤之情形為限，至事實審法院認定事實錯誤、調查證
    據欠周或判決不備理由，雖得於判決確定前執為上訴之理由
    ，究與適用法規顯有錯誤有別，當事人不得據之提起再審之
    訴。查再審原告主張：原確定判決倘就地價稅單等證物加以
    論斷，並參酌朱○○、賴○○、賴○○、劉○○之證言，相互勾稽，
    即可形成賴○○與賴○○間就系爭土地有借名契約存在之心證，
    乃原確定判定判決逕謂證人朱○○、劉○○證詞均無從認定賴○○
    與賴○○間就系爭土地有借名契約存在，而證人賴○○證詞難以
    採信，至於賴○○之證詞，亦係聽聞而來，且其與賴○○、賴○○
    之繼承人間有多種利益之糾葛，賴○○之證詞或在第一審之認
    諾尚不足為再審原告有利之認定，已違反經驗及論理法則，
    顯係消極不適用法規云云，經核係對於原確定判決就認定事
    實及證據取捨之職權行使予以指摘，依上開說明，與適用法
    規顯有錯誤之再審事由，尚有未符。是再審原告主張原確定
    判決違反證據法則、經濟法則、論理法則及消極不適用法規
    ，具民事訴訟法第496條第1項第1款之再審事由云云，要無
    足取。
四、民事訴訟法第496條第1項第13款所謂發現未經斟酌之證物，
    係指在前訴訟程序事實審辯論終結前，不知已有該證物存在
    ，其後始知之者而言。所謂得使用該證物，係指前訴訟程序
    事實審言詞辯論終結前，雖知有該證物存在，但因故不能使
    用，其後始得使用者而言。若已知之，而按其情形，並非不
    能當時舉出或命第三人提出者，即無本款之適用（最高法院
    76年度台上字第2812號裁判意旨參照）。又該條款所定得使
    用未經斟酌之證物，必須當事人在客觀上確不知該證物存在
    致未斟酌現始知之，或依當時情形有不能檢出該證物者始足
    當之，倘按其情狀依一般社會之通念，尚非不知該證物或不
    能檢出或命第三人提出者，均無該條款規定之適用。且當事
    人以發現得使用未經斟酌之證物為再審理由者，並應就其在
    前訴訟程序不能使用之事實，依民事訴訟法第277條前段規
    定負舉證責任（最高法院100年度台上字第1800號裁判意旨
    ）。查再證1至3即系爭調解通知之發文日期為97年2月21日
    、97年3月6日及97年6月19日（見本院卷57-61頁），另再證
    8即系爭建物於72年11月28日申領之臺中縣政府建設局核發
    之七二建管建字第四二七三號建造執照（見本院卷71頁），
    均係在前訴訟程序事實審言詞辯論終結（109年1月7日）前
    即已存在，且再審原告並自陳賴進賢受母親賴謝玉春委託，
    以賴謝玉春為聲請人，先後3次聲請潭子鄉調解委員會調解
    分割分配系爭土地事宜，實際係由賴進賢代表賴謝玉春出席
    ，賴○○及賴少奇為調解對造人，雙方曾於97年3月14日、6月
    27日進行調解（2月29日賴少奇未到場），皆因協商無共識
    而調解失敗等情（見本院卷7頁），又再審原告於前訴訟程
    序一審審理中即已提出系爭建物之臺中縣政府建設局變更使
    用執照（見前程序原審卷94頁，同再證9），依一般社會之
    通念，難認再審原告客觀上不知有上開調解通知及建造執照
    存在，而不及於前訴訟程序言詞辯論終結前提出。況再審原
    告並未舉證證明依當時情形有何不能檢出該證物而現始得使
    用，依上開說明，即無所謂發現或得使用新證物可言。至再
    證4至7、9、10（見本院卷63-69、73-75頁），再審原告已
    於前訴訟程序分別提出（見前訴訟程序一審卷121頁、123頁
    ，二審卷一169頁，一審卷120頁、94頁、95頁），且原確定
    判決載明「本件事證已臻明確，兩造其餘之攻擊或防禦方法
    及所用之證據，經本院斟酌後，認為均不足以影響本判決之
    結果，爰不逐一論列，附此敘明」（見原確定判決10頁），
    堪認原確定判決已就上開證據加以斟酌，並非民事訴訟法第
    496條第1項第13款所定之未經斟酌證物。是以，再審原告主
    張發現再證1至10為有利於伊等之證物，然原確定判決均未
    審酌該證物，而有民事訴訟法第496條第1項第13款規定之再
    審事由云云，亦無可採。
五、綜上所述，再審原告主張原確定判決有民事訴訟法第496條
    第1項第1款、第13款規定之再審事由，為顯無理由，爰不經
    言詞辯論，逕以判決駁回之。
據上論結，本件再審之訴為顯無理由，依民事訴訟法第502條第2
 項、第78條，判決如主文。　　
中　　華　　民　　國　　110 　年　　7 　　月　　27　　日
                          民事第八庭
                              審判長法  官  杭起鶴
                                    法  官  吳國聖
                                    法  官  黃裕仁
正本係照原本作成。          
如不服本判決，應於收受送達後20日內向本院提出上訴書狀，其
未表明上訴理由者，應於提出上訴後20日內向本院補提理由書狀
（均須按他造當事人之人數附繕本）。
上訴時應提出委任律師或具有律師資格之人之委任狀；委任有律
師資格者，另應附具律師資格證書及釋明委任人與受任人有民事
訴訟法第466條之1第1項但書或第2項所定關係之釋明文書影本。
如委任律師提起上訴者，應一併繳納上訴裁判費。 
                                    書記官  王麗珍　
中　　華　　民　　國　　110 　年　　7 　　月　　27　　日
　　　　　　　　　　　　　　　
附表：
編號 土地標示 面積 1 臺中市○○區○○段000地號 193.16平方公尺 2 臺中市○○區○○段000地號 196.23平方公尺 3 臺中市○○區○○段000地號 197.35平方公尺